【裁判字號】    98,訴,1020
【裁判日期】    980824
【裁判案由】    損害賠償
【裁判全文】
臺灣桃園地方法院民事判決              98年度訴字第1020號
原      告  丙○○
被      告  甲○○
被      告  乙○○
訴訟代理人  陳釿棋
上列當事人間因被告詐欺案件，原告提起刑事附帶民事訴訟請求
損害賠償，經本院刑事庭以98年度審附民字第63號裁定移送前來
，本院於民國98年8 月10日辯論終結，判決如下：
    主      文
被告甲○○應給付原告新臺幣柒拾柒萬玖仟參佰參拾元，及自民
國九十八年四月二十二日起至清償日止，按年息百分之五計算之
利息。
被告乙○○應給付原告新臺幣壹拾萬肆仟柒佰元，及自民國九十
八年四月二十二日起至清償日止，按年息百分之五計算之利息。
前二項被告甲○○、乙○○如其中一人為給付時，其餘被告於給
付範圍內免除給付義務。
原告其餘之訴駁回。
訴訟費用由被告乙○○、甲○○共同負擔百分之十四，餘由被告
甲○○負擔。
本判決得假執行，但被告甲○○、乙○○依序以新臺幣柒拾柒萬
玖仟參佰參拾元、新臺幣壹拾萬肆仟柒佰元為原告供擔保或提存
，得免為假執行。
原告其餘假執行聲請駁回。
    事實及理由
壹、程序方面：
一、按訴狀送達後，原告不得將原訴變更或追加他訴。但擴張或
    減縮應受判決事項之聲明者，不在此限，民事訴訟法第255
    條第1 項第3 款定有明文。本件原告起訴原請求被告賠償其
    遭詐騙之財產損失新台幣（下同）386,856 元及名譽、精神
    損失386,856 元，合計為773,712 元，嗣於民國98年8 月10
    日言詞辯論期日以言詞擴張其財產損失為392,474 元（見本
    院卷第32頁背面），核屬擴張應受判決事項聲明，依前開法
    律規定，應予准許。
二、被告甲○○經合法通知，無正當理由未於最後言詞辯論期日
    到場，核無民事訴訟法第386 條各款所列情形，爰依原告聲
    請，由其一造辯論而為判決。
貳、實體方面：
一、原告主張：
  (一)被告甲○○於95年間在網路上結識自稱「李欣宜」之女子後
    ，2 人決定結識網友後以詐取財物。「李欣宜」於96年8 月
    下旬於網路上結識原告後，即向其佯稱從事通訊業，並佯以
    為友，而於原告對其生有信任感後，「李欣宜」及被告甲○
    ○以鈞院98年度審簡字第161 號刑事判決附表所示之時間及
    方法，向原告施以詐術，致使原告陷於錯誤分別交付詐騙款
    項欄所示之金錢或財物。被告甲○○則於款項匯入帳戶後，
    分別持訴外人林倚丞之桃園永安郵局提款卡及被告乙○○之
    臺灣新光商業銀行北嘉義簡易型分行提款卡提領匯入款項，
    或於收取原告當場交付之現金或刷卡代購之物品後，再分別
    交付予「李欣宜」，金額合計為169,046 元。又被告乙○○
    則係於97年2 月間某日，將其向臺灣新光商業銀行北嘉義簡
    易型分行申請開立取得0000000000000 號帳戶之存摺、提款
    卡等物，交付予被告甲○○，並告知提款卡密碼，供被告甲
    ○○為上開贓款匯入、提領之帳戶，被告甲○○、乙○○上
    開不法行為，業經鈞院以98年度審簡字第161 號判處有罪在
    案。
  (二)原告因被告之詐騙所受財產上之損害合計為392,474 元，茲
    分述如下：
    1.申辦7支行動電話之電話費合計為111,618元：
      (1)中華電信：門號0000000000、0000000000之金額分別為
        35,432元及11,503元。
      (2)亞太電信：門號0000000000、0000000000之金額分別為
        7,211元及10,296元。
      (3)遠傳電信：門號0000000000、000000000 之金額分別為
        20,606元及12,148元。
      (4)台灣大哥大：門號0000000000之金額為14,422元。
    2.刷卡買手機之費用合計為74,300元：分別於96年10月12日
      及同年12月30日合計刷卡34,100元及40,200元。
    3.繳手機費合計為17,677元：
      (1)門號0000000000為1,585元。
      (2)門號0000000000為14,507元。
      (3)門號0000000000為585元。
      (4)門號0000000000為1,000元。
    4.盜刷信用卡19,833元。
    5.借現金、轉帳金額合計為169,046 元（詳如鈞院98年度審
      簡字第161 號刑事判決附表欄所示）。
  (三)綜上，原告因被告之詐騙行為受有財產上之損害392,474 元
    ，非財產上之損害則為386,856 元，合計為779,330 元。並
    聲明：
    1.被告應給付原告779,330 元及自起訴狀繕本送達之翌日起
      至清償日止，按年息5%計算之利息。
    2.願供擔保，請准宣告假執行。
二、被告則以：
  (一)被告甲○○部分：同意原告之請求。
  (二)被告乙○○部分：被告乙○○係因精神、智力有問題始遭被
    告甲○○所騙，而將帳戶及提款卡交予被告甲○○使用，並
    無幫助犯罪之意圖，伊亦係被害人之一。且鈞院98年度審簡
    字第161 號刑事判決附表欄中僅有編號9 、11、12、13金額
    合計為74,700元係利用伊之帳戶取款，其餘皆與被告乙○○
    無關。又被告乙○○與原告遭詐騙並無因果關係，自無原告
    所謂侵害名譽可言。並聲明：原告之訴駁回；如受不利益之
    判決請准供擔保宣告免為假執行。
三、法院之判斷：
  (一)原告主張：「李欣宜」及被告甲○○以本院98年度審簡字第
    161 號刑事判決附表所示之時間及方法，向原告施以詐術，
    致其陷於錯誤分別交付財物。又被告乙○○將其向臺灣新光
    商業銀行北嘉義簡易型分行申請開立取得0000000000000 號
    帳戶之存摺、提款卡等物，交付予被告甲○○，並告知提款
    卡密碼，供被告甲○○為上開贓款匯入、提領之帳戶之事實
    ，為被告所不爭執，並經本院職權調取本院98年度審簡字第
    161 號被告甲○○、乙○○被訴詐欺案件刑事案卷，被告甲
    ○○、乙○○確因犯詐欺取財罪，分別經本院判處有期徒刑
    3 月、2 月確定，有判決書一份在卷可稽，堪認原告之主張
    屬實。
  (二)原告復主張：除上開刑事判決所認定其遭詐騙之金額合計為
    169,046 元外，其尚因此受有申辦7 支行動電話之電話費11
    1,618 元、刷卡買手機費用74,300元、繳手機費17,677元、
    盜刷信用卡19,833元，合計受有財產上之損害392,474 元及
    非財產上之損害則為386,856 元，合計為779,330 元等語。
    固為被告甲○○於本件審理中認諾在卷（見本院卷第28頁反
    面），然為被告乙○○所否認，並以前詞置辯。經查：
    1.按因故意或過失，不法侵害他人之權利者，負損害賠償責
      任。民法第184 條第1 項前段定有明文。次按，被告於言
      詞辯論時為訴訟標的之捨棄或認諾者，應本於其捨棄或認
      諾為該當事人敗訴之判決，民事訴訟法第384 條定有明文
      ；又被告既於言詞辯論時為訴訟標的之認諾，原告所主張
      為訴訟標的之法律關係或權利之存否，法院不應繼續調查
      ，而應逕認原告之訴有理由，為被告敗訴之判決，此有最
      高法院45年台上字第31號判例可資參照。經查，原告主張
      伊因被告甲○○所為詐欺之不法犯行，致受有779,330 元
      之損害，被告甲○○應負損害賠償責任，既據被告甲○○
      對原告上開訴訟標的所請求為認諾，本院自應就此部分為
      被告甲○○敗訴之判決。
    2.被告乙○○固不否認其將所申請之臺灣新光商業銀行北嘉
      義簡易型分行申請開立取得0000000000000 號帳戶之存摺
      、提款卡等物，交付予被告甲○○之行為，惟辯稱：其係
      因精神、智力有問題始遭被告甲○○所騙云云。按民法關
      於行為能力之制度，依民法第12條、13條、75條前段、第
      77 條 、第78條、第79條規定，原則上以年齡為基礎而區
      別行為能力之有無，另於民法第14條、第15條創設禁治產
      制度，並於第75條後段例外規定雖非無行為能力人，而其
      意思表示係在無意識或精神錯亂中所為者，亦屬無效。我
      國民法關於行為能力制度，在成年人受禁治產宣告或於行
      為時陷於無意識或精神錯亂時，立法者較側重保護無行為
      能力人，但別無就成年人再以精神狀態區分為限制行為能
      力人之規定藉以保護意思能力較一般人為差之成年人，可
      推知立法者就此種情形，為免與之交易之他人受有不測之
      損害（非如禁治產人及精神錯亂人嚴重而難以從外觀辨識
      其意思能力），而較為著重交易安全。被告乙○○主張其
      因精神、智力有問題，係提出核准免役證明書及診斷證明
      書為證。該診斷證明書雖載有：「症狀：無法適應軍中生
      活、焦慮、煩躁及不安、注意力分散，自傷行為等」、「
      治療經過及處置意見：個案於93.6.4，93.6.11 ，98.3.2
      3 ，共就診3 次」，惟該診斷證明書並未能證明被告乙○
      ○有何智力上之問題，亦難認被告乙○○於97年2 月將上
      開存摺、提款卡等物交付予被告甲○○當時之精神狀況或
      辨別事理的能力有何缺損，顯見被告乙○○於交付存摺、
      提款卡當時，仍具有相當之意思能力，難認已達完全欠缺
      意思能力（無意識或精神錯亂）之程度。被告乙○○係73
      年9 月25日出生，於交付存摺等時之97年2 月，已經成年
      ，復未經宣告禁治產，依現行法律明文規定，屬完全行為
      能力人，且為法律行為時，並非處於無意識或精神錯亂中
      ，已如前述，是被告乙○○所辯尚難採信。
    3.按負損害賠償責任者，除法律另有規定或契約另有訂定外
      ，應回復他方損害發生前之原狀；損害賠償，除法律另有
      規定或契約另有訂定外，應以填補債權人所受損害及所失
      利益為限。依通常情形，或依已定之計劃、設備或其他特
      別情事，可得預期之利益，視為所失利益，民法第213 條
      第1 項、第216 條分別定有明文；又不法侵害他人之身體
      、健康、名譽、自由、信用、隱私、貞操，或不法侵害其
      他人格法益而情節重大者，被害人雖非財產上之損害，亦
      得請求賠償相當之金額，同法第195 條第1 項亦有明定。
      所謂相當，自應以實際加害情形是否重大，及被害者之身
      分地位與加害人經濟狀況等關係定之（最高法院47年台上
      字第1221號判例意旨參照）。又所謂自由權應係指自己之
      身體及精神上自由活動不受他人不法之干涉而言。故以詐
      欺或脅迫方法侵害他人精神上自由者，其所以應負賠償責
      任，實係詐欺或脅迫之行為違反公序良俗致被害人在精神
      上感受痛苦有以致之。茲就原告請求各項財產上損害金額
      及非財產上損害之慰撫金，准駁如下：
      (1)財產上損害部分：原告主張被告乙○○將其帳戶之存摺
        、提款卡交付予被告甲○○，並告知提款卡密碼，致被
        告甲○○得以將原告陷於錯誤而交付之款項作為匯入、
        提領之帳戶，此部分之金額合計為74,700元等情，為兩
        造所不爭執，原告此部分之請求，經核無誤，應予准許
        。至原告另主張其因受詐欺而支出申辦7 支行動電話之
        電話費111,618 元、刷卡買手機費用74,300元、繳手機
        費17,677元、盜刷信用卡19,833元之損害，雖據其提出
        電信費催繳通知、電信費帳單等件為證，惟無法證明係
        因被告乙○○提供帳戶、提款卡予被告甲○○所致之損
        害，原告於本院98年8 月10日言詞辯論期日時亦自承：
        刷卡買手機費用74,300元、繳手機費17,677元、盜刷信
        用卡19,833元等均與被告乙○○無關（見本院卷第31、
        32頁），是原告請求被告乙○○賠償其申辦7 支行動電
        話之電話費111,618 元、刷卡買手機費用74,300元、繳
        手機費17,677元、盜刷信用卡19,833元，並無理由，不
        能准許。綜上，原告得請求被告乙○○給付之財產上損
        害賠償之金額為74,700元，逾此範圍之請求為無理由。
      (2)非財產上損害部分：被告乙○○以前開行為幫助被告甲
        ○○詐騙取得原告之財物，侵害原告意思自由之人格權
        ，案發後原告尚須耗費時日對被告等提出刑事告訴及民
        事求償，精神上所遭受之痛苦匪淺，被告不法侵害原告
        之自由權利自屬情節重大，是原告請求非財產上之損害
        賠償，核屬有據。本院審酌原告因被告乙○○本件侵權
        行為所受之痛苦程度等一切情狀，認原告請求之非財產
        上損害以3 萬元為適當，逾此部分之請求，為無理由，
        不能准許。
      (3)綜上，原告得請求被告乙○○賠償之金額為104,700 元
        （計算式：74,700 元+30,000元=104,700元）。
  (三)從而，原告基於侵權行為之法律關係請求被告甲○○給付77
    9,330 元、被告乙○○給付104,700 元，及均自起訴狀繕本
    送達翌日即98年4 月22日起至清償日止，按年息5%計算之利
    息，為有理由，應予准許，逾此部分請求為無理由，應予駁
    回。又被告甲○○、乙○○如其中一人為全部或一部給付時
    ，另一人於給付範圍內免給付之義務。
  (四)本判決第1 項原告勝訴部分，係本於被告甲○○認諾所為之
    判決，應依職權宣告假執行。又本判決第2 項，就原告勝訴
    部分其金額未逾500,000 元，應依職權宣告假執行，並酌定
    被告乙○○供擔保金額免為假執行宣告；至原告敗訴部分，
    其假執行之聲請已失所附麗，應併予駁回。
四、本件事證已臻明確，兩造其餘攻擊防禦方法及舉證，經核於
    判決之基礎及結果均無影響，無庸一一論列，附此敘明
五、訴訟費用負擔之依據：民事訴訟法第85條第1 項但書、第78
    條。
中    華    民    國    98    年    8     月    24    日
                  民事第三庭    法  官  黃斯偉
以上正本係照原本作成
如對本判決上訴，須於判決送達後20日內向本院提出上訴狀
中    華    民    國    98    年    8     月    25    日
                                書記官  伍幸怡

司法院資訊處製作；財團法人民間司法改革基金會備份。
